【裁判字號】    95,交上更(一),4
【裁判日期】    950713
【裁判案由】    公共危險
【裁判全文】
臺灣高等法院高雄分院刑事判決     95年度交上更(一)字第4號
上  訴  人  臺灣高雄地方法院檢察署檢察官
被      告  乙○○
選任辯護人  蘇昭德律師
上列上訴人因被告公共危險等案件，不服臺灣高雄地方法院91年
度交訴字第274 號中華民國92年5 月27日第一審判決（起訴案號
：臺灣高雄地方法院檢察署90年度偵字第21914 號），提起上訴
，判決後，經最高法院發回更審，本院判決如下：
      主  文
原判決關於駕駛動力交通工具肇事，致人受傷而逃逸部分撤銷。
乙○○駕駛動力交通工具肇事，致人受傷而逃逸，處有期徒刑陸
月，如易科罰金，以銀元參佰元即新台幣玖佰元折算壹日。
      事  實
一、乙○○於民國90年6 月25日9 時20分許，駕駛車號7M-1588
    號自小客車，沿高雄市○○○路由西往東方向行駛，行至該
    路與籬仔路口欲右轉進入籬仔內路，本應注意汽車行駛至交
    叉路口時，轉彎車應讓直行車先行，且當時天候晴朗，路面
    狀況良好，並無不能注意之情事，竟疏未注意，於右轉時，
    未讓甲○○所駕駛沿一心一路由西往東方向直行之車號ZXO-
    378 號輕型機車先行，致其自小客車右後葉車輪上方鈑金部
    分與甲○○機車前方置物籃擦撞，甲○○因而人車倒地，受
    有左耳撕裂傷、左鎖骨骨折、左肩胛骨骨折之傷害（過失傷
    害部分已經本院前審判決確定）。乙○○明知其駕駛動力交
    通工具肇事致人受傷後，竟未停車處理，反駕駛上開自小客
    車逃離現場，經路人發現後，開車追趕至高雄市○○○路與
    育群街口，始追上予以制止，乙○○知無法逃逸，始返回車
    禍現場處理。
二、案經甲○○訴由高雄市政府警察局前鎮分局移送台灣高雄地
    方法院檢察署檢察官偵查起訴。
      理  由
壹、證據能力方面：
    證據能力方面：按92年1 月14日修正通過之刑事訴訟法於同
    年9 月1 日施行前，已繫屬於各級法院之案件，其以後之訴
    訟程序，應依修正刑事訴訟法終結之。但修正刑事訴訟法施
    行前已依法定程序進行之訴訟程序，其效力不受影響，刑事
    訴訟法施行法第7 條之3 定有明文可資參考。此乃為避免程
    序之勞費，本諸舊程序用舊法，新程序始用新法之一般原則
    ，法院於修正之刑事訴訟法施行前，已依法踐行之訴訟程序
    （包含證據法則之適用），其效力不受影響；對於提起上訴
    之案件，於修正刑事訴訟法施行前，原審法院及本院上訴審
    所進行之審判程序，就可得為證據之證據，已依法定程序調
    查者，其效力當然亦不受影響。經查本件關於人證，以及相
    關之勘驗筆錄、照片、鑑定書、調查報告表等書證及物證，
    均係在92年1 月14日修正通過之刑事訴訟法施行前，已就上
    開可得為證據之證據，依法定程序為調查，依上開說明，其
    修正刑事訴訟法施行前已依法踐行之訴訟程序，其效力當然
    不受影響，自得採為本件論斷之依據。
貳、實體方面：
一、訊據被告乙○○固坦承有於90年6 月25日9 時20分許，駕駛
    車號7M-1588 號自小客車，沿高雄市○○○路由西往東方向
    行駛，並右轉進入籬仔內路之事實不諱，惟矢口否認有上開
    駕車肇事致人受傷逃逸之犯行，辯稱：被告並未撞到告訴人
    ，是告訴人自己跌倒，被告駛離現場後，有1 個人開車過來
    告訴被告發生車禍，被告才又折回一心一路與籬仔內路口，
    也不知道與被害人之機車發生擦撞，並無駕車肇事致人受傷
    逃逸之情事云云。
二、經查：
  (一)上開事實，已經被告乙○○於原審審理及本院前審審理中坦
    承確有於90年6 月25日9 時20分許，駕駛車號7M—1588號自
    小客車，沿高雄市○○○路由西往東方向行駛，並右轉進入
    籬仔內路之事實，復於本院行準備程序時坦承與告訴人甲○
    ○所騎乘之機車發生車禍等情不諱（被告辯護人所提出之刑
    事答辯續狀亦不否認雙方有肇事之情形，僅辯護稱被告之駕
    駛行為並無過失，見95年6 月22日之答辯狀），並有高雄市
    二聖醫院之診斷證明書及長庚醫院之診斷證明書附卷可稽。
  (二)證人即當天前往案發現場處理本案之員警賴明山，於檢察官
    偵訊時已證稱：「汽車右後輪弧上方鈑金有直線刮痕（輕微
    掉漆現象）」（見90年12月27日偵訊筆錄）；嗣於原審審理
    中仍證稱：「在案發當天被告把車子開回現場時，我有發現
    該部分（指右後輪上方的鈑金）有道垂直的刮痕，該刮痕附
    近都沒有任何擦痕」「是掉漆留下來的痕跡」等語（見原審
    91年12月19日筆錄），證人並且繪製上開所目睹刮痕之圖案
    1 紙附卷可憑。另經原審勘驗比對結果，如被告自小客車之
    右後輪弧上方鈑金與告訴人之機車擦撞，最有可能之撞擊點
    ，確實是告訴人機車前方之置物籃，亦有原審91年2 月12日
    勘驗筆錄所附之照片6 張可資佐證。而證人蘇文冬於檢察官
    偵查中亦結證稱：「機車右後照鏡與前輪右方覆蓋有倒地擦
    痕」，足證告訴人之機車確有倒地無訛。
  (三)被告於偵查中固提出標示日期為「01 6 25 」（即案發當天
    ）之車號7M-1588 號照片5 張（見偵查卷第7 至9 頁），以
    證實案發當天，被告所駕駛之自小客車車身並無任何擦撞之
    痕跡。惟查輕微刮痕除非以精細之相機近距離拍攝，否則不
    一定會顯示在照片上，被告提出上開照片之時間為90年12月
    14日於偵訊中所提出，距離案發時間已有6 個月之久，被告
    是否預見日後將有糾紛，於案發當日即拍照存證，已非無疑
    。況照片中所顯示之拍攝日期，原本就可以自照相機中輕易
    予以調整，此為一般之常識，該相片所顯示之日期顯不足以
    證明係90年6 月25日所拍攝至明。從而，被告所提出之5 張
    照片，尚不足為被告有利之認定。
  (四)另本案承辦之檢察官曾於90年12月27日下午2 時10分，率同
    警方及被告、告訴人等在前鎮分局勘驗肇事雙方車輛。經檢
    察官命鑑識人員採集車號7M—1588號自小客車右後輪上方及
    右前輪上方之鈑金油漆，送內政部警政署刑事警察局進行比
    對，惟該局經鑑定結果，固無法研判右後輪上方之油漆是否
    為事故後重新修覆之噴漆，有該局91年2 月18日刑鑑字第09
    10004015號鑑驗通知書1 份在卷可稽。而對此一鑑定結果，
    被告於偵訊及原審審理中均堅稱：「我的車子沒有修過」（
    見91年3 月27日偵訊筆錄）「檢察官檢測前都沒有（維修過
    ），之後有去烤漆」等語（見原審92年3 月4 日筆錄）。惟
    經原審向該廠牌汽車之代理商五洲汽車公司查詢之結果，被
    告駕駛之上開自小客車，曾於90年10月22日，前往該公司位
    於高雄市○○路157 號之水源服務廠維修，且維修之項目，
    即包含鈑金及烤漆，此有該公司91年3 月20日函附之車輛歷
    史工作單查核報表1 份在卷可按。且原審進一步向該公司查
    詢該次鈑金及烤漆之部位，該公司函覆「烤漆：左前葉、左
    後葉、右後葉、右後門、後中巴」等情，亦有該公司92 年4
    月1 日函覆之結帳單1 紙附卷可稽。足證被告於案發後檢察
    官進行檢測勘驗前，已將該自小客車送廠大肆鈑金及烤漆，
    且鈑烤之部分，尚包括告訴人所指述，與其機車發生擦撞之
    右後葉部分。此亦為檢察官無從自採集之烤漆中，判別撞擊
    處有無重新烤漆之原因。則被告之自小客車若未與告訴人之
    機車發生擦撞，何須大肆鈑金及烤漆。又被告若對本案坦然
    於胸，何須一再向檢察官及原審隱瞞汽車曾大肆維修之事實
    。被告此舉已有湮滅犯罪事證之嫌，是其上開辯解，顯係避
    就之詞，不足為採。
  (五)被告雖又辯稱：車輛行進中如有擦撞，刮痕應係橫向而非垂
    直云云，惟依科學常識判斷，此並非當然之理，刮痕之方向
    、面積，應隨雙方行車方向、速度、撞擊角度、力道等因素
    之不同而異，若雙方車輛均為直行且車速互有快慢，固有產
    生橫向刮痕之可能，惟本案被告之車行方向乃右轉，告訴人
    則為直行，故所產生之刮痕是否必為橫向，即不無疑問。
  (六)被告於高雄市○○○路與籬仔內路口肇事後，即駛離現場，
    經路人駕車追趕至籬仔內路與育群街口，始將被告攔下等情
    ，除據被告於警訊供承屬實（見被告90年6 月25日警訊筆錄
    ），並經告訴人指述無訛。經原審命警方追查案發當時救助
    告訴人並追趕被告之路人年籍資料，雖因前鎮分局勤務指揮
    中心暨110 報案中心均未留下報案人之年籍資料或聯絡電話
    ，致無法得知該2 名路人之年籍資料，有前鎮分局91年1 月
    22日高市警前分刑字第9100021655號函在卷可憑，惟被告肇
    事逃逸後經路人追趕始返回現場之事實確實存在，足證該2
    名路人確實真有其人，且被告之車輛若未撞及告訴人，一旁
    之路人應不致於無故駕車追趕被告。且被告於原審亦不諱言
    ，路人開車攔下其去向時，只向他表示「後面發生事情」（
    見原審92年1 月9 日第2 頁筆錄、本院前審92年8 月14日審
    判筆錄），既未向被告明示其開車撞到人，亦未向被告指明
    出事之地點，何以被告經路人如此告之，即知返回肇事現場
    。再參以被告返回現場後，警察已到場處理，即向現場處理
    之員警賴明山表示不必測繪，將會負責賠償等情，亦據證人
    賴明山於偵查中證述屬實（見90年12月27日偵訊筆錄），核
    與被告自己於警訊中向員警表示：「我願與傷者甲○○和解
    」（見偵查卷第31頁之被告90年6 月25日警訊筆錄）等情一
    致。而依告訴人所受之傷，係因人車倒地，而受有左耳撕裂
    傷、左鎖骨骨折、左肩胛骨骨折之傷害，此有告訴人之診斷
    證明書可證，顯見其被撞之力量非輕；而被告之汽車右後輪
    弧上方鈑金有直線刮痕（輕微掉漆現象），已如前述，亦足
    見本案汽車與機車二車間之撞擊力道不小。按被告係駕駛高
    級轎車，其車內寧靜，茍有輕微撞擊，聲音必傳入駕駛人之
    耳中，駕駛人不可能不知，更何況本件又係已造成自用小客
    車車體損害之撞擊，被告豈有不知之理？被告如非自知理虧
    ，又豈會不下車與告訴人談論雙方修復費用之理？由上觀之
    ，本件車禍發生之時，被告業已知情，竟未停車處理，反駕
    車駛離現場，其有肇事逃逸之故意，至為明確。
  (七)按汽車行駛至交岔路口時，轉彎車應讓直行車先行，道路交
    通安全規則第102 條第6 款定有明文，被告駕車自應注意上
    述道路交通安全規則之規定，而本件肇事當時係白天，天候
    晴朗，光線充足，被告應無不能注意之情事，其竟疏未注意
    而冒然右轉，足證其駕車行為顯有過失。又告訴人於90年6
    月25日事故當日即因左耳撕裂傷、左鎖骨骨折之傷害前往長
    庚紀念醫院急診，此為該院乙診字第36500 號診斷證明書所
    載明（附於警訊卷內）。雖被告又辯稱：依告訴人90年7 月
    9 日之長庚紀念醫院護理病歷之記載，被害人向醫護人員主
    述「約半年前車禍致左鎖骨FR（即骨折FRACTURE之簡寫），
    未OP（即手術OPERATION 之簡寫），但近月來因PAIN（痛疼
    ）未改善…DR（醫生）建議OP，故入院」等語（見卷附之財
    團法人長庚紀念醫院高雄分院91年4 月24日91長庚院高字第
    0959號函送之病歷影本），因而認告訴人所受傷害非本次車
    禍所造成云云。惟經原審傳訊證人即長庚醫院之護理長及護
    士韓邱萍、陳雀華2 人到庭，證人陳雀華證稱：「（告訴人
    之病歷資料及診斷證明書）從受傷的部位應該是同1 件傷害
    ，但因為時間太久，我不確定診斷證明書和病歷記載不一，
    是病患說錯，還是我記錯」（見原審92年4 月24日筆錄）；
    另證人韓邱萍亦證稱：「病歷資料裡面並沒有告訴人其他骨
    折傷害之病歷」等語（見原審同日筆錄）；再參以證人陳雀
    華亦證述：寫完病歷資料之後，並不會讓病人看，則上開護
    理病歷之記載，自有可能係告訴人當時口誤，或證人陳雀華
    筆誤所致。況查告訴人於90年6 月25日發生本件車禍之後，
    即被救護車送往高雄市二聖醫院診治，有二聖醫院之診斷證
    明書在卷可按。而告訴人於同日隨即轉入長庚醫院急診就醫
    ，經診治後當日離院，並於同年6 月29日、7 月4 日門診兩
    次。同年7 月8 日又入院，同年7 月9 日進行內固定手術，
    後於同年7 月12日出院，以上各情，有長康醫院90年7 月12
    日及20日出具之診斷證明書各1 紙在卷可考。而告訴人於90
    年7 月9 日在長庚醫院進行左鎖骨、左肩胛骨固定手術，距
    離90年6 月25日發生車禍正好半個月，足見上開長庚醫院90
    年7 月9 日之告訴人護理病歷，將「約半月前車禍」誤載為
    「約半年前車禍」，至為明顯。亦即告訴人於90年7 月9 日
    在長庚醫院進行手術前之半個月發生本件車禍，並非告訴人
    於手術前之半年另有發生車禍，應無疑義。至於上開告訴人
    長庚醫院90年7 月9 日護理病歷雖有誤載，尚不足以動搖告
    訴人於本件車禍受傷之認定。從而，被告聲請本院前審向中
    央健保局函查告訴人於90年1 月至7月 間健保就診紀錄及傳
    訊長庚醫院診治告訴人之醫師傅得虎，核無必要。又被告聲
    請本院前審調取長庚醫院關於告訴人之就醫病歷，惟告訴人
    自90年6 月25日起至91年3 月20日在長庚醫院之病歷，業經
    檢察官於91年4 月9 日調取，有該院91年4 月24日（91）長
    庚院高字第0959號函及其所附之病歷影本1 份在卷足憑，顯
    無再予以調取之必要。另被告又聲請本院向二聖醫院調取告
    訴人90年6 月25日就醫紀錄及傳訊醫師蔡儀勛以查明告訴人
    當日入院診治及傷勢狀況，惟告訴人因本件車禍受傷及受傷
    情形，已論述如前，自無函調及傳訊之必要。本件告訴人於
    90年6 月25日，確因左耳撕裂傷、左鎖骨骨折等傷害至長庚
    醫院求診，已如前述，而告訴人所受上開傷害，又係本件車
    禍被告過失之行為所導致，故被告之過失行為，與告訴人所
    受傷害間，具有相當尚因果關係，被告即難辭過失傷害之罪
    責。另被告於本院前審又聲請傳訊警員賴明山以查明案發後
    何以未製作現場圖？與其同到現場之警員姓名為何？被告何
    時回到現場？為何於原審稱被害人手部受傷？惟查被告尚未
    回到現場之前，賴明山已到現場，嗣被告經路人追趕返回現
    場，而被告返回現場之後，即向賴明山表示不必測繪現場，
    伊將會負責賠償等情，已據證人賴明山於偵查中結證屬實。
    至於同時到場之警員為何人？與本件事實之認定無涉。至於
    賴明山於原審雖證述被害人之手部受傷，應係認為被害人之
    肩部亦屬手部之一部分，供述雖與被害人受傷情形稍有出入
    ，然對於被害人受傷事實之認定不生影響，顯無再予傳訊之
    必要，被告辯護人於本院行準備程序時亦表示「沒有製作交
    通事故現場圖是客觀的事實，已毋庸再行傳訊證人賴明山」
    等語，嗣於本院辯論時再表示「希望能查明為何到場之警員
    沒有製作現場圖」云云，本院認為證人賴明山已曾到庭作證
    並陳述清楚，自無必要再予傳訊，併予敘明。
  (八)綜上所述，被告所辯上情，顯係卸責之詞，不足採信。本件
    事證明確，被告之犯行，堪以認定。
三、核被告所為，係犯刑法第185 條之4 之駕駛動力交通工具肇
    事，致人受傷逃逸罪。被告行為後，刑法已於94年2 月2 日
    修正公佈，自95年7 月1 日施行，關於易科罰金之折算標準
    ，已由「以1 元以上3 元以下折算1 日，易科罰金（依修正
    前罰金罰鍰提高標準條例第2 條前段規定，就其原定數額提
    高為100 倍折算1 日）」，變更為：「犯最重本刑為5 年以
    下有期徒刑以下之刑之罪，而受6 個月以下有期徒刑或拘役
    之宣告者，得以新臺幣1000元、2000元或3000元折算1 日，
    易科罰金。」，比較修正前後之易科罰金折算標準，以95年
    7 月1 日修正公布施行前之規定，較有利於被告，依刑法第
    2 條第1 項前段，適用行為時，即修正前刑法第41條第1 項
    前段規定，定其折算標準。
四、原審對於被告駕駛動力交通工具肇事，致人受傷而逃逸部分
    ，未予詳查，遽為無罪之諭知，尚有未當。公訴人上訴意旨
    ，執此指摘原判決此部分不當，為有理由，自應由本院將原
    審此部分判決撤銷改判。審酌被告犯後飾詞卸責，雖無悔意
    ，惟現已與告訴人成立和解，告訴人亦當庭表示願意原諒被
    告等一切情狀，量處如主文第2 項所示之刑，並諭知易科罰
    金之折算標準。
五、被告被訴過失傷害部分，已經本院前審判決確定。
據上論結，應依刑事訴訟法第369 條第1 項前段、第364 條、第
299 條第1 項前段、刑法第185 條之4 、第2 條第1 項前段、修
正前刑法第41條第1 項前段，修正前罰金罰鍰提高標準條例第2
條，現行法規所定貨幣單位折算新台幣條例第2 條，判決如主文
。
本案經檢察官張金塗到庭執行職務。
中    華    民    國     95     年     7    月   13    日
            刑事第五庭  審判長法  官  曾永宗
                              法  官  陳  箐
                              法  官  任森銓
以上正本證明與原本無異。
如不服本判決應於收受本判決後10日內向本院提出上訴書狀，其
未敘述上訴理由者，並得於提起上訴後10日內向本院補提理由書
狀（均須按他造當事人之人數附繕本）「切勿逕送上級法院」。
中    華    民    國     95     年     7    月   13    日
                              書記官  蘇恒仁
附錄：本判決論罪科刑法條：
刑法第185 條之4
駕駛動力交通工具肇事，致人死傷而逃逸者，處6 月以上5 年以
下有期徒刑。


司法院資訊處製作；財團法人民間司法改革基金會備份。
